臺灣高等法院高雄分院民事判決　　　　　 94年度勞上字第9號
上　訴　人　甲○○
訴訟代理人　洪文佐律師
　　　　　　陳永褔
被上訴人　　台灣自來水股份有限公司
法定代理人　乙○○
訴訟代理人　蔡清進律師
　　　　　　丙○○
上列當事人間請求確認僱傭關係存在事件，上訴人對於民國94年
5 月31日臺灣高雄地方法院93年度勞訴字第39號第一審判決提起
上訴，並為訴之追加，本院於94年11月22日言詞辯論終結，判決
如下：
    主  文
上訴駁回。
被上訴人應給付上訴人新台幣貳佰肆拾陸萬柒仟捌佰元，及自民
國九十三年五月二十七日起至清償日止，按週年利率百分之五計
算之利息。
其餘追加之訴駁回。
第二審訴訟費用由上訴人負擔五分之三，餘由被上訴人負擔。
    事實及理由
一、被上訴人之法定代理人原為陳志奕，於訴訟中變更為李文良
    ，再變更為乙○○，均經聲明承受訴訟，應予准許，先予說
    明。
二、上訴人起訴主張：伊自民國63年9 月21日起受僱於被上訴人
    ，遭調職解僱前擔任第七區管理處營運士，每月薪資新台幣
    （下同）54,840元。詎被上訴人先於93年1 月6 日違法將伊
    由總務室調職至東港營運所，嗣再於93年4 月30日以伊無正
    當理由繼續曠職3 日為由將伊解僱（令文則載明自93年4 月
    26日生效），然被上訴人所為之調職事由，有違反勞動基準
    法（下稱勞基法）第35條之規定，並有違反兩性平等及差別
    待遇之情事，況伊已與上級達成協議不需參與輪值，且該調
    動並不符合法令所規定之調動原則，而所為解僱亦因在勞資
    爭議調處期間內而不合法，則兩造間之僱傭關係仍屬存在，
    被上訴人並有給付報酬之義務。爰聲明求為確認兩造間之僱
    傭關係存在，並命被上人自93年4 月26日起至上訴人復職之
    前1 日止，按月於每月1 日給付54,840元之判決。
三、被上訴人則以：上訴人因拒辦午休輪接總機接聽及辦公室環
    境清掃等工作，且又無法與同事和睦相處及東港營運所亦人
    力不足，經提考核委員會開會審議，議決先予書面警告，嗣
    因仍無改善始決議為調職，符合企業經營所必需，並無其所
    稱違反法令之情事。而上訴人因逾期未前往新職報到，顯無
    正當理由而繼續曠職3 日，伊所為調職及解僱，均屬合法，
    兩造間已無僱傭關係存在等語，資為抗辯。
四、原審經審理結果，駁回上訴人全部請求，上訴人提起上訴，
    並於本院為訴之追加，主張若符合解僱要件，被上訴人亦應
    給付退休金，其金額為2,467,800 元。而先位聲明：(一)原判
    決廢棄。(二)確認兩造間之僱傭關係存在。(三)被上人應自93年
    4 月26日起至上訴人復職之前1 日止，按月於每月1 日給付
    54,840元。(四)第一、二審訴訟費用由被上訴人負擔。備位聲
    明：(一)原判決廢棄。(二)被上訴人應給付上訴人2,467,800 元
    ，及自93年4 月26日起至清償日止，按年息5%計算之利息。
    (三)第一、二審訴訟費用由被上訴人負擔。被上訴人則除表示
    不同意為訴之追加外，並聲明：(一)上訴駁回。(二)第二審訴訟
    費用由上訴人負擔。
五、兩造爭執及不爭執事項：
  (一)不爭執部分：
  1.上訴人自63年9 月21日起受僱於被上訴人，遭調職解僱前擔
    任第七區管理處營運士，每月薪資54,840元。被上訴人係於
    93年1 月6 日將上訴人由總務室調職至東港營運所，嗣再於
    93年4 月30日因上訴未前往報到而以上訴人無正當理由繼續
    曠職3 日為由，將上訴人解僱，令文則載明自93年4 月26日
    生效。有該薪津明細單及人事令在卷可稽（見原審卷(一)第7
    、8 、9 、203 頁）。
  2.被上訴人係於92年11月27日依其第6 次考核委員會議決議，
    就上訴人未能配合中午排班輪流接聽總機及辦公室環境清潔
    打掃等工作一事，予以書面警告。嗣因上訴人仍未能配合而
    於93年1 月6 日依其第8 次考核委員會議決議，予以調職至
    東港營運所。被上訴人並曾於93年4 月28日函復上訴人申訴
    時表示「懲處事由係因不聽主管交辦中午排班輪流接聽總機
    及辦公室環境清掃等工作指派未予配合，決議申誡2 次。至
    調東港營運所乙事，係因台端在出納期間與同仁相處不睦，
    影響同仁工作情緒，且東港營運所亦因近1 年退離6 人，人
    力不足，乃基於業務考量，予以調援。」另於調職令發布後
    之93年2 月5 日、2 月6 日、3 月8 日及4 月2 日均以函文
    促請上訴人前往新職到，並於屆期未報到後之4 月21日、22
    日及26日即發函通知曠職情事，有各該函文在卷可憑（見原
    審卷(一)第34、40、41、270 頁，卷(二)第96～98頁，本院卷第
    45 、46 頁）。
  3.被上訴人自92年5 月間起即將總機委外承攬接聽工作，而因
    應中午期間無人接聽總機，為考量總機接聽之延續，故由總
    務室於92年5 月6 日簽請核由總務室員工輪值，而參與輪值
    者得提前1 小時半下班，輪值次數平均每月1 ～2 次，業經
    證人黃錦瑛證述屬實，且有該簽呈及輪值表在卷可稽（見原
    審卷(一)第64～66、111 ～115 頁、卷(二)第59頁）。
  4.上訴人於93年2 月10日因調職事宜而向高雄縣勞工局申請勞
    資爭議調解，並於同年2 月23日及3 月15日召開調解會，但
    因兩造各有異議而不成立。嗣於93年7 月20日則因解僱事宜
    ，而再申請勞資爭議調解，並於同年7 月28日召開調解會，
    亦因兩造各有異議而不成立，有高雄縣政府檢送之本件勞資
    爭議調解全部資料在卷可憑（見原審卷(三)第11～135 頁）。
  5.上訴人係於93年5 月3 日、4 日辦理移交（見原審卷(三)第13
    9 頁）。
  6.上訴人係自63年9 月21日即受僱，於94年4 月26日遭解僱時
    ，工作已滿25年以上，符合勞動基準法第53條第2 款之退休
    條件。若上訴人得請求退休金，其金額為2,467,800 元（見
    本院卷第81、82、94、95頁）。
  (二)爭執部分：
  1.被上訴人對上訴人所為之調職原因是否真實。
  2.被上訴人對上訴人所為之調職有無違反調動之原則。
  3.上訴人是否有連續曠工3 日之情事。
  4.被上訴人是否有給付退休金之義務（含得否為此部分訴之追
    加）。
六、被上訴人對上訴人所為之調職原因是否真實部分：
  (一)依兩造所不爭執之被上訴人93年4 月28日台水七人字第0930
    0071620 號函所示，被上訴人將上訴人調動之原因為「係因
    台端在出納期間與同仁相處不睦，影響同仁工作情緒，且東
    港營運所亦因近1 年來退離6 人，人力不足，乃基於業務需
    要之考量，予以調援」有該函文在卷可稽（見本院卷第45、
    46頁）。而此項調職係經被上訴人之93年度第8 次考核委員
    會所決議，亦有該會議決議在卷可憑（見原審卷(三)第89、90
    頁）。就此觀之，被上訴人所為之調職處分，應係基於業務
    上之需要，而其選擇上訴人為被調動者，則在於上訴人與同
    仁相處不睦，影響同仁工作情緒，而有調整其職務之必要。
    再參以被上訴人93年3 月8 日台水七人字第09300040800 號
    函中述明「因此次調動案，係台端於總務室辦理出納工作期
    間，不服總務室主任指派新增工作（即不接受於中午午休時
    間輪流接聽總機工作及辦公室環境清掃等工作），經提請本
    處考核委員會審議通過，予以書面警告。而台端仍不聽書面
    警告，本處又提考核委員會審議，以無記名投票表決通過，
    調東港營運所」（見原審卷(一)第34、35頁），可見被上訴人
    所稱之與同仁相處不睦，影響同仁工作情緒，係指上訴人不
    配合午休期間接聽總機工作及環境清掃事宜。
  (二)經查：
  1.被上訴人因自92年5 月間起即將總機工作委外承攬處理，而
    因委外契約中未注意及工作時間為8 小時，致發生午休時間
    （即中午12：00～13：30）無委外之總機人員接聽之情況，
    為考量總機接聽之延續，故經總務室於92年5 月6 日簽請管
    理處經理核准，由總務室女性員工輪流接聽，而該日輪值之
    員工則可提前1 小時半下班，此有上訴人所不爭執之簽呈在
    卷可稽（見原審卷(一)第64頁），則就此項總機工作輪班之需
    要，顯係補委外承攬契約之不足，且因事屬總務室之業務，
    故由總務室之女性員工輪班協助處理，此亦經證人黃錦瑛、
    李銘輝於原審證述屬實（見原審卷(二)第59、270 頁）。而其
    參與輪班者，雖於午休時間無法休息，但因每月之輪值次數
    僅為1 ～2 次，有輪值表在卷可稽（見原審卷(一)第64～66、
    111 ～115 頁），且輪班者當日得提早1 小時半下班，故就
    其輪值之實際運作情形觀之，應屬公平且不影響上訴人之權
    益。
  2.上訴人雖主張此項輪班並非其職務內容，且違反勞基法第35
    條之規定，並有違反兩性平等及差別待遇之情事，況其已與
    上級達成協議不需輪值等語。然上訴人之職稱為營運士（屬
    業務類），其於遭解僱前係任職於總務室擔任出納業務，為
    其所自陳，而業務類營運士之工作內容，除會計、出納、庶
    務、收發、話務等業務類別外，亦包括有所謂「其他交辦事
    項」之規定（見原審卷(一)第53頁），則被上訴人基於業務需
    要，將其中之話務業務在總機人力不足時，要求上訴人基於
    其職務性質而要求輪班，自屬上訴人應受交辦之業務範疇，
    上訴人稱並非其出納之業務，自不足採。
  3.又勞基法第35條雖規定勞工繼續工作4 小時，至少應有30分
    鐘之休息，然該條但書亦有就實行輪班制或其工作有連續性
    或緊急性者，雇主得在工作時間內，另行調配其休息時間之
    規定。本件被上訴人既因總機工作之具有不宜間斷之連續性
    ，而決定由員工輪值協助，且該工作性質亦有輪值之必要，
    復有當日可提早下班之調配機制，則應符合上開條文但書之
    規定。另總機之話務工作，本屬總務室之工作，而總務室基
    於業務性質上之需要，由該室女性員工輪值，雖非具有全部
    員工之一致性，但男性員工是否宜擔任總機業務，本即屬事
    業單位內部之考量，尚難以其他男性員工並未同時輪班，即
    認有違反兩性平等之情事。而上訴人所主張總務室尚有兩位
    女性營運士並未參與輪值，亦因該員工係負責接聽經理及副
    理之專線電話所致（見原審卷(一)第103 、104 頁），則其等
    未參與輪班，亦難認屬差別待遇，上訴人此部分主張，並不
    足採。
  4.至上訴人雖稱已與上級達成協議，不須參與輪值，且92年7
    月以後之輪值表即未將其列入輪值，並舉證人即其夫丁○○
    證述有與總務室李銘輝主任及人事課員陳明源達成不用輪值
    協議之證言為據（見原審卷(二)第214 頁）。然此為被上訴人
    所否認，而證人李銘輝、陳明輝於原審亦均證稱並無該情事
    （見原審卷(二)第228 、229 頁）。本院參酌輪值為總務室之
    業務，而除確有其他接聽專線之女性員工及因男性員工均未
    列入輪值外，其餘總務室之女性員工班均須參與輪值，則為
    求其一致及公平性，被上訴人應無同意單獨將上訴人排除在
    外之理。而7 月份以後未將上訴人列入，係因上訴人已明確
    表明不願參與輪值，故未再將其列入，並非同意其不須輪值
    ，此對照被上訴人在同年11月即召開考核委員會予以書面警
    告亦可得佐證，顯見7 月份之未列入輪值係為作業上之考量
    （列入後仍未值班，將造成困擾），而非同意不須值班，故
    上訴人此部分主張，亦不足採。
  5.另就環境清掃部分，上訴人雖自承其對自己辦公室環境有加
    打掃（見原審卷(二)第113 頁），然證人黃錦瑛證稱上訴人並
    未就輪班部分參與清掃（見原審卷(二)第61頁），而被上訴人
    於92年5 月30日即曾發布環境清潔競賽要點，黃錦瑛並因而
    製作輪值表排定員工之輪值清掃日期（見原審卷(一)第71～73
    、192 ～194 、286 ～292 頁），可見辦公室整體工作環境
    之輪班清掃工作，係被上訴人對全體科室之要求，對總務室
    員工亦一體適用，自應由單位中之所有員工共同參與，此與
    個人清掃其自己辦公處所之情形並不相同。上訴人雖又表示
    其有清掃，但參酌其就應由同仁間共同輪值之總機接聽業務
    並未參與，及上訴人曾於89年間亦因與同仁間相處配合因素
    而經調職等情（見原審卷(一)第226 ～232 頁），本院經斟酌
    結果，認證人黃錦瑛之證言應較可採，故上訴人既僅清掃自
    己辦公室而就輪班部分拒絕參與配合，該情形確實影響科室
    內同仁間之和諧。
  6.再者，被上訴人所屬東港營運所於92年3 月間起，即有包括
    主任在內之6 名員工相繼退離等情，業據被上訴人說明甚詳
    （見原審卷(二)第178 頁），且有該所於93年3 月26日敘明該
    情並請求增派人力之函文在卷可稽（見本院卷第89頁），可
    見在調派上訴人前往東港營運所前，該所確已有人力不足之
    情事，則被上訴人主張係基於業務上之考量，而調派上訴人
    前往支援，符合企業經營及人力調配上之實際上需要，堪予
    採信，上訴人認並非基於企業經營之所需，尚不足採。
  (三)依上所述，上訴人確有不輪班接聽總機工作及拒絕配合其他
    同仁清掃環境之情事，且東港營運所在人力上確有不足而需
    派員支援，亦屬實情，則被上訴人就調職原因稱係因上訴人
    與同仁相處不睦，影響同仁工作情緒及基於業務需要，即堪
    採信，上訴人認無該情事，並不足採。
七、被上訴人所為之調職處分是否符合調動原則部分：
  (一)依內政部74年9 月5 日（74）台內勞字第328433號函釋示：
    「勞動基準法施行細則第7 條第1 款規定，工作場所及應從
    事之工作有關事項，應於勞動契約中由勞資雙方自行約定，
    故其變更由雙方自行商議決定。如雇主確有調職勞工工作必
    要，應依下列原則辦理：(1)基於企業經營上所必需。(2)不得
    違反勞動契約。(3)對勞工薪資及其他勞動條件，未作不利之
    變更。(4)調動後工作與原有工作性質為其體能及技術所可勝
    任。(5)調動工作地點過遠，雇主應予以必要之協助」。
  (二)本件被上訴人係將上訴人由第七區管理處（位於高雄縣鳥松
    鄉）調動至東港營業所（位於屏東縣東港鎮），其職稱於調
    動前後均為業務類營運士，職等亦均為第9 工等，有該人事
    令在卷可稽（見原審卷(一)第8 頁），則就調動前後之情形觀
    之，除其服務地點有所變更外，其職稱、職等及薪資並無變
    更，可見在薪資及勞動條件方面，並無重大變動，且在調動
    後之工作與原有工作性質均屬相同，應為上訴人體能及技術
    所可勝任，就其職業能力之評價，並未受否定。另該調動係
    基於東港營運所之業務及企業經營上之需要，業如前述。至
    新職務之工作地點雖係在屏東縣東港鎮，路程上較遠於原服
    務之高雄縣鳥松鄉，而會增加上訴人通勤上之時間（據評估
    搭乘客運約1 小時，每小時有4 班），然該處既同屬第七區
    管理處之轄區，且尚非偏遠交通不便之地，應屬通勤可容忍
    之範圍內，參以被上訴人與產業工會聯合會所簽訂之團體協
    約第10條約定「甲方（指被上訴人）得依業務需要，依工作
    規則或工員管理規章之規定，調派乙方會員之工作內容及工
    作地點，但乙方原享有各項權益應予維護」（見原審卷(一)第
    117 頁），而被上訴人所頒訂之工作規則第11條亦載明「本
    公司工員之調僱視業務需要，並依工別與工作內容及所學辦
    理。但調動工作應遵守內政部規定調動勞工工作之五項原則
    」（見原審卷(一)第132 頁），亦可見被上訴人對於上訴人有
    其因業務需要而為調整服務地點之權限，則被上訴人陳稱其
    所為之調動符合上開調動原則之規定，應可採信。
  (三)上訴人雖主張該調職並未經上訴人同意，且違反勞動契約，
    更與誠信原則及禁止權利濫用原則有違等語（見本院卷第99
    、100 頁）。然查：上訴人既為被上訴人所屬之員工，且團
    體協約及工作規則均載明被上訴人基於業務需要得為職務之
    調動，而企業經營者為其經營上之所需，調整員工之職務，
    為企業經營者對僱用員工在人力配置及勞務管理上指揮監督
    權之重要內涵，則被上訴人基此對上訴人為職務之調動，除
    有違反法令之規定外，應不須經上訴人之同意，上訴人此項
    抗辯，自不足採。又兩造雖未簽訂任何面之勞動契約，但被
    上訴人與產業工會聯合會簽訂有團體協約，並訂定有工作規
    則，此項協約及工作規則既為兩造間勞僱關係之規範及準則
    ，自有拘束兩造之效力。而被上訴人所為調動係符合上開團
    體協約及工作規則之規定，已如前述，即無違反勞動契約可
    言。至上訴人雖陳稱其於受僱時並不知悉有該協約及工作規
    則，然上開協約及工作規則於83年間訂定後，業經當時之台
    灣省政府准予備查，核其內容亦與勞基法之相關規定並無違
    背，自不因上訴人是否知悉而影響其效力，上訴人此部分主
    張，亦不足採。另上訴人因與同仁相處不睦，無法協調配合
    ，且東港營運所確有業務上之需要，則被上訴人基於業務調
    整之需求，選擇將上訴人調動，就企業經營之合理性及必要
    性而言，尚屬相當。況被上訴人就調職原因中之與同仁相處
    不睦部分，亦曾多次與上訴人為溝通協調，並於溝通協調無
    效果後，先予書面處分，始再為調職，尚難認有違反誠信及
    禁止權利濫用原則，上訴人此部分主張，並不足採。至調動
    後工作地點雖由高雄縣鳥松鄉變更為屏東縣東港鎮，以當地
    之交通情狀，尚無需為通勤工具上之支援，而被上訴人為經
    濟部所屬國營事業，在薪資結構上受有法令上之限制，與一
    般私人機構不同，亦無從另為交通費用之補貼，自難據此認
    未給予上訴人必要之協助，則上訴人此部分主張，仍難採信
    。
  (四)綜上所述，上訴人確有被上訴人所稱應予調職之考量因素，
    而東港營運所確有需人支援之必要，且就調動前後之各項情
    狀基於合法性及必要性為綜合比較考量結果，亦符合法令所
    稱調動原則之規範，且無違反誠信及禁止權利濫用之原則，
    ，被上訴人所為之調職應屬合法，上訴人主張其調動不合法
    ，並不足採。
八、上訴人是否有連續曠工3 日之情事部分：
  (一)按無正當理由繼續曠工3 日者，僱主得不經預告終止勞動契
    約，為勞基法第12條第1 項第6 款所明定，且被上訴人所訂
    定之工作規則第16條第1 項5 款亦有相同之規定。經查，本
    件被上訴人係於93年1 月6 日將上訴人調職，依規定應於1
    個月內之同年2 月5 日前報到，因上訴人拒絕前往，被上訴
    人乃同意延至2 月16日前，並主動申請勞資爭議調解，以聽
    取原因並為協調。嗣經93年3 月15日調解不成立後，上訴人
    仍未前往，被上訴人乃於同年4 月2 日限期令上訴人於同年
    4 月20日前往報到，仍遭上訴人拒絕，並至93年4 月30日前
    均未至新單位任職等情，為上訴人所不爭執，則上訴人自4
    月20起即有連續曠工3 日之情事，甚為明確。
  (二)上訴人雖主張其始終在原單位服務並每日簽到退至93年5 月
    3 日，被上訴人並未拒絕而受領勞務，自無所謂曠職之情事
    等語。然上訴人之調職令既已核發，則上訴人履行勞務之處
    所應為東港營運所，而非原單位，且被上訴人亦早於93年2
    月6 日及4 月2 日之函文中即表示刷卡上班已移至東港營運
    所，在原單位刷卡無效（見原審卷(一)第270 頁、卷(二)第99頁
    ），縱上訴人仍每日按時至原單位服務，並自行在加班簽到
    退簿上簽到退（見原審卷(一)第171 頁），亦不生履行提供勞
    務之效力。且本件係上訴人在被上訴人多次以口頭及書面促
    其前往執到後，仍拒絕報到及拒不辦理交接，而其交接資料
    均在其個人保管櫃中，若上訴人不主動繳交，被上訴人實無
    法強制取領其物品及資料，此亦據證人黃錦瑛於原審證述屬
    實（見原審卷(二)第58頁），則上訴人縱在原單位繼續其業務
    之進行，自不能認被上訴人有同意受領其勞務給付之情事，
    上訴人此部分主張，自不足採。
  (三)上訴人雖又主張被上訴人係在申訴期間將其解僱，並不合法
    。按勞資爭議在調解或仲裁期間，資方不得因該勞資爭議事
    件而歇業、停工、終止勞動契約或為其他不利於勞工之行為
    ，固為勞資爭議處理法第7 條所明定。然所謂調解期間，依
    行政院勞工委員會77台勞資3 字第15393 號函示：係指「直
    轄市或縣（市）主管機關依職權交付調解，並通知勞資爭議
    當事人之日，或接到勞資爭議當事人雙方或一方之完備申請
    書之日起算，至調解記錄送達之日終止」（見原審卷(三)第13
    4 頁）。本件被上訴人係主動於93年2 月9 日向高雄縣政府
    勞工局提出調解之申請（見本院第(三)第124 頁），該局乃通
    知兩造於同年2 月23日第1 次協商，並於委員調查後，於3
    月15日召開第2 次調解會，並因兩造無法達成協議，而以調
    解不成立結案（見原審卷(三)第17頁）。嗣上訴人於遭解僱後
    之93年7 月19日另申請調解，經於同年7 月28日調解不成立
    後，上訴人乃提起本件訴訟，此有原審向高雄縣政府調取之
    本件勞資爭議資料在卷可稽（見原審卷(三)第11～132 頁），
    且為兩造所不爭執。則本件勞資爭議之第1 次調解期間係自
    93年2 月9 日起至調解不立成立之紀錄核發日即93年3 月17
    日止，故被上訴人於93年4 月2 日函令上訴人應於93年4 月
    20日前報到，並因上訴人未前報到而於同年4 月30日發布解
    僱令函及溯至月26日生效（見原審卷(一)第9 、41頁），顯係
    於調解不成立後所為，並非於勞資爭議期間將上訴人解僱，
    上訴人此部分主張，並不足採。
  (四)至上訴人另主張依工作規則第16條第1 項第9 款規定，改調
    單位逾1 個月未報到，始得終止勞動契約，而被上訴人既同
    意延至4 月20日報到，自不得於4 月26日以曠工3 日為由解
    僱等語。然查，被上訴人係於93年1 月6 日發布調職令，依
    報到期限1 個月，上訴人本應於同年2 月5 日前到，被上訴
    人亦曾知會上訴人此一情事（見原審卷(一)第40頁），茲因上
    訴人拒絕報到，被上訴人乃於2 月6 日表示再寬限10日而命
    上訴人應於同年2 月16日前報到（見原審卷(一)第270 頁），
    甚且於2 月17日以函文詳為解說並分析利害關係（見原審卷
    第300 ～303 頁）。嗣因被上訴人主動提出勞資爭議調解，
    被上訴人乃於調解不成立後之93年4 月2 日函令上訴人應於
    4 月20日前報到，並於4 月21、22、26日均以函文向上訴人
    為告知並促其前往報到（見原審卷(二)第96～99頁），可見上
    訴人之報到期限，依上開規定應為93年2 月5 日，被上訴人
    之延展係在該期限屆至之後，應僅屬為避免上訴人有曠工之
    事實而為之權宜優惠措施，自無從解為1 個月之報到期限應
    改自4 月20日起算，故上訴人自4 月20日起連續曠工之情事
    ，當已符合工作規則第16條第1 項第5 款及第16款之規定，
    上訴人此部分論據，自不足採。
  (五)依上所述，上訴人應於93年2 月5 前報到，被上訴人於該期
    限屆滿後延展其報到日期至4 月20日，並非另行起算1 個月
    期限，則上訴人於該日後仍未報到，其有連續曠工3 日之情
    事，即屬事實，被上訴人認有該情事，應屬可採，上訴人主
    張並無該情事，尚難採信。
九、被上訴人是否有給付退休金之義務（含得否為此部分訴之追
    加）部分：
  (一)按請求之基礎事實同一者，雖未經他造之同意，於第二審仍
    得為訴之追加，為民事訴訟法第446 條第1 項但書及第255
    條第1 項第2 款所明定。而所謂請求之基礎事實同一，係指
    變更或追加之訴與原訴之主要爭點有其共同性，各請求利益
    之主張在社會生活上可認為同一或關連，而就原請求之訴訟
    及證據資料，於審理繼續在相當程度範圍內具有同一性或具
    體性，得期待後請求之審理予以利用，俾先後兩請求在同一
    程序得加以解決，避免重複審理，進而為統一解決紛爭者，
    即屬之，亦有最高法院90年度台抗字第2 號裁定意旨可供參
    酌。
  (二)本件上訴人於起訴時原僅係請求確認兩造間僱傭關係存在及
    給付薪資，經原審判決其敗訴後，提起上訴，並將上開請求
    列為先位聲明，並追加如認符合解僱要件，亦因符合請領退
    休金之要件，而備位聲明請求給付退休金。因兩造對於上訴
    人係自63年9 月21日起即受僱，於94年4 月26日遭解僱時，
    工作已滿25年以上，符合勞基法第53條第2 款之退休條件，
    且若上訴人得請求退休金，其金額為2,467,800 元之事實並
    不爭執（見不爭執事項第6 項），則若符合解僱要件時，上
    訴人得否請領退休金，仍屬同一勞動契約下之基礎事實，可
    見前後兩訴在訴訟資料上得為相互援用，並可一次解決紛爭
    ，故依上開條文規定，縱被上訴人不為同意，上訴人所為訴
    之追加，仍屬合法，先予說明。
  (三)按勞工於勞動契約存續中，係因提供勞務而取得工資，而於
    勞動契約終止時，除有法定原因或經勞雇雙方同意外，則可
    取得資遣費或退休金，此為勞動關係中勞工所享有之基本權
    利，並為勞基法所保障。又資遣費與退休金雖均為勞動契約
    下勞工所享有之權利，但兩者仍有本質上之不同。退休係指
    勞工工作滿一定年資或年齡達一定限制或因身體、心理之因
    素致不堪勝任工作時，勞工或雇主得為終止勞動契約之要求
    。則退休金之給付，性質上係對長期工作或屆齡之勞工所為
    生活之保障，故法律僅規定勞工得自願退休或雇主得強制退
    休之要件，並無勞工不得領取退休金之限制，此從勞基法第
    53、54、55條規定觀之即明，並從同法第56條關於雇主應按
    月提撥退休準備金以確保勞工可領得退休金之規定，可得佐
    證（本件係於勞工退休金條例公布施行前之爭議），可見退
    休金係在符合退休要件下已可選擇行使之具體權利，一經符
    合退休要件，即無不得行使之限制。而資遣費之給付，則受
    有一定條件之限制，在勞動契約如係雇主依勞基法第12條所
    定之事由，或勞工依同法第15條之規定而為終止時，或係因
    定期勞動契約期滿離職時，依同法第18條規定，勞工並無資
    遣費之請求權：而若係雇主依勞基法第11條所定之事由，或
    勞工因同法第14條之規定而為終止時，勞工均可請求資遣費
    。就此而言，對已符合退休要件之勞工，在雇主得依勞基法
    第11條規定，或勞工依同法第14條規定為終止時，均得請求
    依退休之方式辦理給付退休金，而非僅給付資遣費。再者，
    即令在雇主可依同法第12條規定為終止時，因勞工已符合退
    休之要件，故如勞工選擇以自願退休或雇主得為強迫退休時
    ，雇主仍應依給付退休金，以保障勞工已取得退休之權益。
  (四)至被上訴人雖陳稱退休金制度為酬謝制度，應以勞工符合退
    休規定並依法自請退休者，始可請求。否則，對不能配合雇
    主政策或有損害雇主權益之勞工，於得解僱時，因其年資已
    屆而仍須給付退休金，將顯失公平，況公教人員在一定條件
    下亦有喪失請領退休金權利之規定，本件上訴人既係因可歸
    責於己之曠工事由而遭解僱，自無再請退休金之權利等語。
    惟查，退休金之本質雖係因酬謝因素而來，但既已經法律為
    明文規定，自有其強制力，而勞基法既無規定勞工有喪失請
    領退休金權利之規定，自無從依其他法令規定為類推援引適
    用。又勞工於符合勞基法第12條之規定時，固得由雇主終止
    勞動契約，且不得請資遣費，但觀之勞基法第12條各款之規
    定，固有與勞僱關係有相關連者，如第1 、2 、4 、5 、6
    款，然亦有與勞僱關係並無必然關連者，如第3 款，且其中
    與勞僱關係有相關連者，雇主若因而受有損害，尚有損害賠
    償請求權可供行使，故在勞工符合退休條件時，雇主並非僅
    有給付退休金之義務，而無其他權利可供平衡，就權利義務
    之衡平而言，自應以雇主於得依勞基法第12條規定為終止時
    ，就符合退休要件，且已表示自請退休或得強制退休時，仍
    有給付退休金之義務，較為合理。被上訴人上開抗辯，本院
    經斟酌結果，仍難為其有利之認定。
  (五)本件被上訴人係依勞基法第12條第1 項第6 款（即工作規則
    第11條第1 項第5 款）規定，為終止兩造間勞動契約之依據
    。而上訴人在被上訴人為該終止時已符合得自請退休之要件
    ，亦為被上訴人所不爭執，則上訴人既已主張符合自請退休
    之要件，且請求給付退休金，就其真意而言，當有自請退休
    之意思，依上開說明，雖被上訴人之解僱為合法，仍負有給
    付退休金之義務。
　(六)又民法第229 條第1 項規定，給付有確定期限者，債務人自
    期限屆滿時起，負遲延責任。而雇主應給付之勞工退休金，
    應自勞工退休之日起30日內給付之，為勞基法施行細則第29
    條第1 項所明定。本件兩造間之勞僱關係係於93年4 月26日
    終止，而被上訴人仍有給付退休金之義務，則依上說明，其
    應於93年5 月26日前為給付，並應自同年月27日起負遲延付
    之責任。
  (七)依上所述，被上訴人之終止勞動契約雖屬合法，但仍負有給
    付退休金之義務，並應自93年5 月27日起負給付遲延之責任
    ，上訴人此部分之主張及請求2,467,800 元之法定本息，應
    屬有據，被上訴人認無給付義務，並不足採。
十、綜上所述，上訴人主張被上訴人所為之調動原因並不存在，
    且不符合調動原則而不合法，其並無連續曠工3 日之情事，
    並不足採；被上訴人以上訴人連續曠工3 日為由，終止勞動
    契約，應屬有據，兩造間之勞動契約，應於93年4 月26日合
    法終止。則上訴人先位聲明訴請確認兩造間之僱傭關係存在
    ，並請求按月給付薪資，均無理由，應予駁回。原審就此部
    分為上訴人敗訴之判決，並無違誤。上訴意旨指摘原判決此
    部分不當，求予廢棄改判，為無理由，應予駁回。又被上訴
    人之終止勞動契約雖屬合法，但勞基法並無規定勞工符合退
    休要件者，在雇主依同法第12條規定為終止勞動契約時，仍
    喪失其請領退休金之權利，且從退休金之本質及權利義務衡
    平之論點，上訴人之退休金請求權並不因而隨同消滅，則上
    訴人備位聲明請求給付退休金，在2,467,800 元及自93年5
    月27日起至清償日止，按年息5%計算利息之範圍內，為有理
    由，應予准許；逾此部分之請求，則無理由，應予駁回，爰
    併判決如主文第二、三項所示。
十一、據上論結：本件上訴之先位聲明為無理由，備位聲明為一部
    有理由、一部無理由，依民事訴訟法第449 條第1 項、第79
    條，判決如主文。
中　　華　　民　　國　　94　　年　　12　　月　　6 　　日
                        勞工法庭
                            審判長法官  黃金石
                            法      官  林健彥
                            法      官  林紀元
以上正本證明與原本無異。
如對本判決上訴，須於判決送達後20日內向本院提出上訴狀，其
未表明上訴理由者，應於上訴後20日內向本院提出上訴理由書（
均須按他造當事人之人數附繕本）。上訴時應提出委任律師或具
有律師資格之人之委任狀，並依附註條文規定辦理。
中　　華　　民　　國　　94　　年　　12　　月　　6 　　日
                            書  記  官  楊茱宜
附註：
民事訴訟法第466 條之1 ：對於第二審判決上訴，上訴人應委任
律師為訴訟代理人，但上訴人或其法定代理人具有律師資格者，
不在此限。
上訴人之配偶、三親等內之血親、二親等內之姻親，或上訴人為
法人、中央或地方機關時，其所屬專任人員具有律師資格並經法
院認適當者，亦得為第三審訴訟代理人。
第1 項但書及第2 項情形，應於提起上訴或委任時釋明之。
